臺灣高等法院高雄分院刑事判決　　　　 96年度上訴字第482號
上　訴　人　臺灣高雄地方法院檢察署檢察官
被　　　告　甲○○
選任辯護人　劉新安　律師
上列上訴人因被告違反毒品危害防制條例案件，不服臺灣高雄地
方法院95年度訴字第457 號中華民國96年1 月24日第一審判決（
起訴案號：臺灣高雄地方法院檢察署94年度偵字第22217 號、94
年度毒偵字第8277號），提起上訴，本院判決如下：
    主  文
上訴駁回。
    事  實
一、甲○○明知海洛因係屬毒品危害防制條例第2 條所列第一級
    毒品，不得持有，竟於民國94年9 月25日某時，在高雄市苓
    雅區○○○路52號6 樓之2 之租屋處，自真實姓名年籍不詳
    綽號「阿龍」之成年男子取得第一級毒品海洛因41包（淨重
    4.57公克，純質淨重0.27公克）而非法持有之；嗣於同年月
    26日13時40分，攜帶其中24包外出時，在高雄市前鎮區○○
    ○路與英明路口處為警查獲。另警員經甲○○之同意，於上
    開高雄市苓雅區○○○路52號6 樓之2 之住處，搜得17包海
    洛因、殘留海洛因之塑膠鏟子1 支、電子磅秤1 台，始知上
    情。
二、案經高雄市政府警察局前鎮分局報請臺灣高雄地方法院檢察
    署檢察官偵查起訴。
    理  由
甲、程序方面：
一、對高雄市政府警察局前鎮分局搜索同意書、扣押筆錄、扣押
    物品目錄表、前鎮分局毒品初步檢驗報告、照片11張、高雄
    地方法院檢察署扣押物品清單，此類文書係被告以外之人於
    審判外所做之書面陳述，屬於傳聞證據。惟其本質上屬公務
    員本於職權所為，其正確性及可信性頗高，如有錯誤亦可請
    求更正，應屬159 條之4 第1 款由公務員職務上所製作之紀
    錄或證明文書，具有證據能力。
二、法務部調查局調科壹字第220021608 號鑑定通知書、高雄市
    政府警察局前鎮分局查獲煙毒、高雄市立凱旋醫院94年9 月
    27日濫用藥物尿液檢驗報告、高雄醫學大學附設中和紀念醫
    院95年2 月27日第0000-000號、347 號、348 號、349 號檢
    驗報告，此類文書，係被告以外之人於審判外之書面陳述，
    依刑事訴訟法第159 條第1 項之規定，屬於傳聞證據，惟於
    立法理由明確說明，該條所謂「除法律有規定者」外，尚包
    括同法第159 條之1 至159 條之5 及第206 條等規定。本件
    鑑定係經審判長、受命法官或檢察官選定或囑託機關、團體
    所為之鑑定，所鑑定之結果，鑑定人依刑事訴訟法第206 條
    所出具之鑑定報告，係刑事訴訟法第159 條第1 項所指例外
    規定，有證據能力。且被告對於該鑑定報告亦表示同意為證
    據，則依據刑事訴訟法第159 條之5 第1 項規定，自得為證
    據。
乙、實體方面：
一、訊據被告甲○○固坦承有於前揭時、地，為警查獲，並扣得
    第一級毒品海洛因41包、塑膠鏟子1 支、電子磅秤1 台等情
    ，惟矢口否認有何持有第一級毒品海洛因之犯行，辯稱：扣
    案之海洛因、塑膠鏟子、電子磅秤等物，全部都是綽號「阿
    龍」之成年男子的，並不是我的等語。
二、經查：
（一）被告於原審95年4 月24日準備程序中辯稱：扣案之毒品（
      指為警查獲時扣得之第一級毒品海洛因24包）是在我機車
      置物箱裡的1 個鐵盒查獲的等語（見原審卷第27頁）；然
      經質之證人即查獲員警陳世哲於原審95年11月3 日審理時
      具結證稱：「（如何查獲本案？）當初我跟洪福昆一起執
      行巡邏勤務，看到2 個男子共騎1 台機車（車號我沒有記
      ）行跡可疑，我們就跟著那台機車到二聖路與英明路，看
      到那2 個男子，其中的1 個用手機打電話，我們就等了一
      會，被告就騎摩托車出現，跟那2 名男子交頭接耳，依我
      們的判斷他們應該是在交易毒品，我們就趨前盤查，因為
      我們執行的是便衣勤務，我們靠近的時候那2 個人就跑了
      ，我們只攔到被告。」、「（被告到現場時，你們是以何
      種方式逮捕被告？）當時被告也準備要騎機車離開，我們
      就攔下他，結果被告背在身上的斜背包掉在地上，背包裡
      面的1 個盒子也跟著掉下來，我們問被告那個盒子是什麼
      東西，並且要被告把盒子打開，被告就把盒子打開，盒子
      裡面有好幾包用夾鏈袋分裝的白色不明粉末，我們就問被
      告那是什麼東西，被告說那是別人寄放的海洛因，我們以
      違反毒品危害防制條例的現行犯將被告逮捕，將被告帶回
      派出所。」、「（被告的背包有無拉上拉鍊？）我沒注意
      到。」、「（被告的背包掉落地上？）不是背包掉落地上
      ，當時被告的背包還背在身上，是裡面的東西掉出來，我
      剛才講的不太對。」等語（見原審卷第57頁至第58頁）。
      顯見，系爭鐵盒子並非於機車置物箱中查獲，而係被告欲
      逃離現場匆忙之間不慎自背包中掉落，故而藏於鐵盒子中
      之第一級毒品海洛因24包始為警查扣；而證人即查獲員警
      陳世哲乃依法執行勤務，與被告既素無怨隙，當無涉詞誣
      攀，陷己於偽證重罪之理，其就如何查獲本件犯行之陳述
      ，自堪以採信。是以，倘被告僅係受綽號「阿龍」之成年
      男子所託，將系爭鐵盒子返還於他，自無須就此事實加以
      匿飾、隱瞞，其刻意強調扣案毒品乃藏放於機車置物箱中
      之鐵盒子之內，無非係證明其就毒品之存在毫無所悉，此
      部份既查與事實有違，足認被告所辯不無圖卸刑責之嫌，
      被告既與綽號「阿龍」之成年男子在上開時、地碰面，目
      的為返還系爭鐵盒子，若被告確實不知鐵盒子中裝有毒品
      ，又何須匆忙逃逸？以至於鐵盒子不慎掉落於地？被告所
      為豈非心虛之舉？
（二）果如被告所述，被告位於高雄市苓雅區○○○路52號6樓
      之2 之住處，於案發前一晚曾借與「阿龍」及其女友住宿
      ，故於該處另行查獲之第一級毒品海洛因17包、電子磅秤
      、研磨機、塑膠鏟子及空夾鏈袋等物，亦為「阿龍」所有
      等語；是依時間先後順序，「阿龍」係先向被告借其所有
      之機車去辦事，事後連同女友一同向被告借住上址，如於
      該處所查獲之扣案物品確為「阿龍」攜至被告住處，並且
      「阿龍」猶在該處以研磨機、電子磅秤、夾鏈袋等物進行
      分裝，則於系爭鐵盒子中之第一級毒品海洛因24包，業已
      超過「阿龍」於上址進行分裝之總數，「阿龍」豈有不加
      聞問，竟遲至翌日中午12時許始通知被告歸還該鐵盒子之
      理？而以我國查緝毒品之嚴厲，海洛因之量稀價昂以觀，
      實與常情有違。尚且，被告自承與「阿龍」並不熟識，若
      「阿龍」本為販賣毒品之人，何須借用被告之機車作為代
      步工具？又何以不尋覓安全秘密之地進行分裝，竟利用並
      不熟稔之被告住處，徒增為人發現之機會？凡此，均殊與
      情理相悖，故是否真有綽號「阿龍」之成年男子之人，實
      非無疑。
（三）被告於原審95年4 月24日準備程序中供陳：阿龍本名為陳
      天成，為55年次，住高雄縣鳳山市○○○路，並請求傳訊
      等語（見原審卷第28頁），原審遂依職權查詢結果，確有
      相關資料相符名為陳天成之人，有個人基本資料查詢結果
      1 紙附卷可稽，原審並於96年1 月10日審判期日依法傳訊
      到庭，證人陳天成結證稱：我之綽號並非「阿龍」，與被
      告並不熟識，未到過被告位於高雄市○○○路之住處，亦
      未曾被告借過機車，更未曾偕同女友向被告借住一晚等語
      （見原審卷第100 頁、第101 頁），是被告所辯顯係臨訟
      卸責之詞，不足採信。被告固執以伊所稱之「阿龍」並非
      到庭證人陳天成等語，然查，此部分乃被告及其辯護人所
      聲請調查之有利證據（見原審卷第28頁），而依起訴書所
      載犯罪事實，被告乃涉犯毒品危害防制條例第5 條第1 項
      之意圖販賣而持有第一級毒品罪嫌，為最輕本刑10年以上
      有期徒刑之重罪，衡情自應戒慎再三，小心應對，倘非有
      利於己之證據，豈會隨意聲請調查證據？此於有選任辯護
      人之案件，理應為辯護人所知悉，本件既經本院查明確有
      被告所指證人存在，依法踐行調查證據程序，被告徒以證
      人到庭供述非為己有利，即空言否認證人為其所指之人，
      益證其所辯扣案物品為綽號「阿龍」之成年男子所有，實
      係匿詞矯飾之語，不足為信。
（四）扣案之白粉41包，經送驗後為第一級毒品海洛因（淨重4.
      57公克，空包裝重13.54 公克），有法務部調查局鑑定通
      知書（調科壹字第220021608 號）1 紙在偵字第22217 號
      卷第23頁可證，被告之尿液經檢驗後，亦無呈任何毒品之
      陽性反應，顯見尚未供己施用，亦有高雄市立凱旋醫院濫
      用藥物尿液檢驗報告（報告日期：94年9 月27日，轉碼編
      號：A00000000 號）附於毒偵字第8277號卷第13頁可憑，
      足認被告非法持有第一級毒品之犯行，被告所為前揭辯詞
      ，均難以採信，本案事證明確，被告持有第一級毒品海洛
      因犯行，堪以認定。
三、按本法總則於其他法律有刑罰或保安處分之規定者，亦適用
    之；行為後法律有變更者，適用行為時之法律，刑法第11條
    前段、第2 條第1 項前段分別定有明文；而刑法業經總統於
    94年2 月2 日，以華總一義字第09400014901 號令修正公布
    ，並自95年7 月1 日施行，其中(一)關於法定刑中罰金部分，
    修正前刑法第33條第5 款規定「罰金：1 元以上。」，依80
    年5 月6 日修正前罰金罰鍰提高標準條例第3 條之規定，復
    由司法院、行政院會銜於72年7 月27日發布，自72年8 月1
    日施行，提高刑法所定罰金數額10倍，並依現行法規所定貨
    幣單位折算新臺幣條例第2 條之規定：「現行法規所定金額
    之貨幣單位為圓、銀元或元者，以新臺幣元之3 倍折算之。
    」，經折算為新臺幣後，則罰金刑之最輕刑度為新臺幣30元
    以上；修正後刑法第33條第5 款規定「罰金：新臺幣1 千元
    以上，以百元計算之。」，經比較新、舊法結果，易科罰金
    以舊法較有利於行為人。綜上所述，就被告觸犯毒品危害防
    制條例之罪，而有適用刑法總則之規定者，揆諸首揭法律條
    文及判例意旨，綜合比較結果，以適用修正前之法律較有利
    於被告。
四、按海洛因係毒品危害防制條例第2 條第2 項第1 款所列之第
    一級毒品，被告甲○○持有第一級毒品海洛因，核被告所為
    ，係犯毒品危害防制條例第11條第1 項之持有第一級毒品罪
    。按刑事訴訟法第300 條規定，有罪之判決，得就起訴之犯
    罪事實，變更檢察官所引應適用之法條，故法院得在不妨害
    基本社會事實同一之範圍內，自由認定事實，不受檢察官所
    引起訴法條拘束。於毒品犯罪而言，毒品危害防制條例對於
    持有、轉讓、意圖販賣而持有、販賣等各行為，因其毒品分
    類與侵害法益程度，給予不同之法律評價，分別定其罪名及
    刑罰，但上揭行為間實具有高低度之階段關係，法院自得在
    不妨害該基本社會事實同一之範圍內，自由認定其階段行為
    ，依適當之罪名予以論處；次按，毒品危害防制條例第4 條
    第1 、2 項所謂販賣行為，不以販入後復行賣出為必要，祇
    要以營利為目的，而有販入或賣出二者其一之行為，即足構
    成；即行為人若主觀上以營利之意圖而販入第一級毒品，雖
    未及賣出，仍應論以販賣第一級毒品既遂罪；若非以營利意
    圖而販入，或因其他原因而持有第一級毒品，嗣起意圖利售
    賣，著手於販賣行為，雖未及賣出，即應成立販賣第一級毒
    品未遂罪；如非以營利意圖而販入，或因其他原因而持有，
    嗣起意圖利售賣，尚未著手於販賣行為，始成立意圖販賣而
    持有第一級毒品罪責，最高法院95年度臺上字第565 號、第
    3076號判決意旨均足資參照。本件公訴人雖認被告涉犯毒品
    危害防制條例第5 條第1 項之意圖販賣而持有第一級毒品罪
    嫌，惟查被告為警查獲時之第一級毒品海洛因數量雖有41包
    ，然合計淨重僅有4.57公克，數量甚微，亦未逾行政院93年
    1 月7 日所公布之轉讓持有毒品加重其刑之數量標準第2條
    第1 項第1 款所定之5 公克，純質淨重更僅有0.27公克，顯
    經大量稀釋，而未逾一般擬供己施用者所持有之合理數量，
    檢察官就此復未舉證說明，被告有何本於其他原因之持有，
    而嗣後變異原持有之目的而予以意圖販售牟利之行為，自難
    遽以扣案物品為第一級毒品海洛因即認被告涉犯意圖販賣而
    持有第一級毒品罪；又檢察官起訴之意圖販賣而持有毒品罪
    與持有毒品罪，皆以持有毒品為其基本事實，僅前者之罪係
    以意圖販賣為其加重處罰條件，故起訴之基本事實為持有毒
    品，本院自得變更起訴法條後加以審判。
五、原判決以被告甲○○罪證明確，因予適用刑事訴訟法第300
    條，毒品危害防制條例第11條第1 項、第18條第1 項前段，
    刑法第11條、第2 條第1 項前段、修正前刑法第41條第1 項
    前段，修正前罰金罰鍰提高標準條例第2 條，現行法規所定
    貨幣單位折算新臺幣條例第2 條之規定，並審酌被告持有第
    一級毒品海洛因之數量輕微，持有時間未久，然其明知國家
    對於查緝毒品之禁令，猶非法持有之，犯罪動機及目的實屬
    可議，且犯後空言否認，圖卸刑責，難認已有悔悟之意等一
    切情狀，量處有期徒刑5 月，並諭知如易科罰金之折算標準
    。又刑法業經總統於94年2 月2 日修正公布，並自95年7 月
    1 日施行，其中關於易科罰金之折算標準，修正後刑法第41
    條第1 項前段規定：「犯最重本刑為5 年以下有期徒刑以下
    之刑之罪，而受6 個月以下有期徒刑或拘役之宣告者，得以
    新臺幣1 千元、2 千元或3 千元折算1 日，易科罰金。」；
    而修正前依舊罰金罰鍰提高標準條例第2 條前段之規定（現
    已刪除），就其原定數額提高為100 倍折算1 日，即應以銀
    元300 元折算1 日，復依現行法規所定貨幣單位折算新臺幣
    條例第2 條之規定，經折算為新臺幣後，為新臺幣900 元折
    算為1 日，經比較修正前後之易科罰金折算標準，以舊法之
    規定，較有利於被告。末按，扣案之白粉41包（淨重4.57公
    克，空包裝重13.54 公克），為毒品危害防制條例第2 條第
    2 項第1 款規定之第一級毒品海洛因，有上開法務部調查局
    鑑定通知書，扣案之電子秤1 個、塑膠鏟子1 支，經送驗後
    均呈海洛因陽性反應，亦有高雄醫學大學附設中和紀念醫院
    檢驗報告（報告日期：95年2 月27日，報告編號第0000-000
    、349 號）及其用以盛裝該管制毒品之包裝袋，因與該管制
    毒品在物理上難以析離，爰依同條例第18條第1 項前段之規
    定，均併予宣告沒收銷燬之。至供鑑驗所耗損之毒品，既已
    滅失，自無庸予以宣告沒收銷燬，附此敘明。另扣案之夾鏈
    袋300 只、研磨機1 台，尚無積極證據證明與本件持有毒品
    之犯行有關，爰不另為沒收之諭知。其認事用法核無違誤，
    所處之刑亦屬允當。公訴人上訴意旨，仍執前詞，指摘原判
    決不當，為無理由，應予駁回。
據上論斷，應依刑事訴訟法第368條，判決如主文。
本案經檢察官陳建年到庭執行職務。
中　　華　　民　　國　　96　　年　　4 　　月　　13　　日
                  刑事第二庭    審判長法  官  林正雄
                                      法  官  陳啟造
                                      法  官  黃壽燕
以上正本證明與原本無異。
檢察官如不服本判決應於收受本判決後10日內向本院提出上訴書
狀，其未敘述上訴理由者，並得於提起上訴後10日內向本院補提
理由書狀（均須按他造當事人之人數附繕本）「切勿逕送上級法
院」。
被告不得上訴。
中　　華　　民　　國　　96　　年　　4 　　月　　13　　日
　　　　　　　　　　　　　　　　　　　書記官  梁雅華
附錄本判決論罪科刑法條：
毒品危害防制條例第11條：
  持有第一級毒品者，處3 年以下有期徒刑、拘役或新臺幣5 萬
  元以下罰金。
  持有第二級毒品者，處2 年以下有期徒刑、拘役或新臺幣3 萬
  元以下罰金。
  持有專供製造或施用第一、二級毒品之器具者，處1 年以下有
  期徒刑、拘役或新臺幣1 萬元以下罰金。
  持有毒品達一定數量者，加重其刑至二分之一，其標準由行政
  院定之。
